臺灣彰化地方法院刑事判決　　　　　　　94年度訴字第1305號
公　訴　人　臺灣彰化地方法院檢察署檢察官
被　　　告　丙○○
指定辯護人　本院公設辯護人　乙○○
上列被告因誣告案件，經檢察官提起公訴 (94年度偵字第4373號
)， 本院判決如下：
    主  文
丙○○連續意圖他人受刑事及懲戒處分，向該管公務員誣告，處
有期徒刑伍月。
扣案之偽鈔壹張沒收。
    事  實
一、丙○○前因告訴被告吳文龍誣告案件，經台灣彰化地方法院
    檢察署檢察官調查後，認查無積極事證足認被告吳文龍有誣
    告犯行而罪嫌不足，嗣於民國93年3 月31日，以92年度偵字
    第9311號為不起訴處分確定。惟丙○○對此結果不服而提出
    陳情，經台灣彰化地方法院檢察署分案再行調查（案號：93
    年度陳字第14號案），仍認未發現有何不法事證或疏失，遂
    由承辦檢察官簽結本案，另由當時負責仁股紀錄業務兼辦贓
    物庫業務之書記官張榮彰，將載明該處理結果之函文寄送丙
    ○○（發文日期及字號：93年7 月5 日彰檢輝仁93陳14字第
    22569 號），隨函並檢附人民陳情案件處理調查表一份及回
    郵信封一個，以供檢舉人丙○○填寫後寄回台灣彰化地方法
    院檢察署。甲○○○○○為使收文單位容易識別及處理回函
    郵件，乃在信封右下角蓋記「贓物庫」三字，以便於收文單
    位轉送至其辦公室所在之贓物庫。詎丙○○於接獲上開文件
    後，竟基於意圖使公務人員受懲戒及刑事處分之概括犯意，
    先於93年9 月26日以親筆書信向法務部部長陳定南陳情，誣
    稱其收到之上開文件中，在回函信封內裝有贓物庫外流之新
    臺幣壹仟元偽鈔一張及子彈一顆，並表示甲○○○○○、承
    辦該案之檢察官、上級主任檢察官及檢察長等多人涉及栽贓
    、誣陷之不法情事，隨後又於93年10月11日，以相同理由向
    內政部警政署長謝銀黨提出告發，並在告發信件內置入其以
    不詳方式取得而持有並具有殺傷力之改造子彈一顆及壹仟元
    偽鈔一張。嗣經法務部及臺灣高等法院檢察署分別函令調查
    相關人員是否涉及行政違失，經台灣彰化地方法院檢察署查
    明後，始悉上情。
二、案經台灣彰化地方法院檢察署檢察官自動檢舉偵查起訴。
    理  由
一、訊據被告丙○○矢口否認有何誣告犯行，辯稱：伊確實收到
    台灣彰化地方法院檢察署寄來之偽鈔及子彈，未有誣告情事
    云云。又本院指定公設辯護人辯護意旨略以：依卷證資料，
    縱然得以證明甲○○○○○未寄發偽鈔及子彈予被告，亦不
    能排除另有他人冒用張榮彰名義郵寄內附偽鈔及子彈之信函
    給被告之可能性，尚不能證明被告所告發之情係屬虛構，且
    公訴意旨以被告在其所收受之台灣彰化地方法院檢察署93年
    10月25日彰檢輝天93陳32字第36830 號函文上以文字大肆抨
    擊等情，即認被告係出於心生不滿而挾怨報復等情，但心生
    不滿與誣告犯意本無因果關係，且被告在書函上所寫之文字
    ，未表現對張榮彰個人有何不滿之意思，亦不能執此認被告
    對甲○○○○○有誣告之主觀犯意，是究本件被告告發之目
    的，在於判明是非曲直，維護其個人權益，縱有誤會，亦非
    「故意」捏語告發，依相關實務判例之見解，不能認為被告
    有誣告之犯罪等語。經查：
  (一)台灣彰化地方法院檢察署書記官張榮彰於93年間負責仁股刑
    事紀錄業務兼辦贓物庫業務，因該股承辦93年度陳字第14號
    陳情案件（該案緣起於被告前因告訴被告吳文龍誣告案件，
    經台灣彰化地方法院檢察署檢察官調查後，認查無積極事證
    足認被告吳文龍有誣告犯行而罪嫌不足，乃於93年3 月31日
    ，以92年度偵字第9311號為不起訴處分確定，被告對此不服
    而提出陳情），經承辦檢察官調查後認未發現有何不法事證
    或疏失，而將該陳情案件以行政簽結方式處理，甲○○○○
    ○即依法發函通知被告處理結果，隨函並檢附人民陳情案件
    處理調查表一份及回郵信封一個（其上印有「贓物庫」字樣
    ），以供被告填寫後寄回台灣彰化地方法院檢察署等情，業
    據證人張榮彰於本院審理時證述明確，並有台灣彰化地方法
    院檢察署93年7 月5 日彰檢輝仁93陳14字第22569 號函文，
    暨隨函檢附之台灣彰化地方法院檢察署人民陳情案件處理情
    形調查表一張、回郵信封一個影本在卷可稽（見93年度陳字
    第32號卷宗第4 至8 頁），核與被告陳述情節相符，足認被
    告接獲處理結果通知時，確有同時收到意見調查表及印有「
    贓物庫」字樣之回郵信封一個。
  (二)被告接獲前揭函文後，分別向行政院法務部部長陳定南，及
    內政部警政署長謝銀黨告發稱上述函文信封內附有一個子彈
    及一張偽鈔，並以回郵信封上記載之「贓物庫」字樣為證，
    指述甲○○○○○、承辦該案之檢察官、上級主任檢察官及
    檢察長等多人涉及栽贓、誣陷犯嫌等情，有法務部檢察司93
    年10月5 日法檢一字第0930182880號函文，暨隨函檢附之被
    告手寫信件（附於93年度陳字第32號卷宗第1 至3 頁）、內
    政部警政署93年10月14日警署秘字第0930158121號移文單，
    暨隨函檢附之被告手寫書信（附於93年度他字第1949號卷宗
    第5 至9 頁）在卷可稽，另有被告提出之子彈一顆、鈔票一
    張扣案可佐。被告在上述檢舉信件中雖意指台灣彰化地方法
    院檢察署公務員涉有將保管贓物外流之不法情事，但證人張
    榮彰於本院審理時證稱：其依規定將陳情處理結果、意見調
    查表及回郵信封寄給被告，並未檢附子彈及偽鈔，其在贓物
    庫亦未負責彈藥保管，當時是由另一位錄事在專責處理子彈
    保管業務，且子彈是放在贓物庫內另一個獨立之房間，平時
    均有上鎖，其不曾經手或接觸到贓物庫內之子彈，又不論是
    偽鈔或子彈等贓物入庫時都會要求警察裝袋彌封，不可能會
    單獨外流，因當時其辦公處所係設於贓物庫，為便於收文單
    位識別、處理民眾回函郵件，乃在回郵信封右下方加註「贓
    物庫」字樣，以利轉送至其辦公室等語。另台灣彰化地方法
    院檢察署書記官長率同總務科長及政風室人員核對入庫贓證
    物品後，並未發現有何偽鈔、子彈短少、流失情形，有台灣
    彰化地方法院檢察署政風室科員簽呈（附於94他字第280 號
    卷宗第79頁）、台灣彰化地方法院檢察署保管、沒收（扣押
    ）物清冊、影印之偽鈔證物（可見偽鈔之上有票號，並均裝
    於透明彌封內，袋上並有簽封條）、聯勤第三彈藥庫沒收彈
    藥清冊、台灣彰化地方法院檢察署執行銷燬槍彈清冊附卷可
    憑（以上資料據附於94年度他字第17至77頁），足認證人張
    榮彰證述之情節屬實。
  (三)再查被告於台灣彰化地方法院檢察署人民陳情案件處理情形
    調查表上，以手寫方式記載：「承辦公務員與被告空中電波
    的聲音，要吃不辦案的誣陷丙○○，調查表信封是贓物庫字
    樣，信封內有子彈、偽鈔、毒品等物品」、「贓物庫之封條
    是如何外流。批示：要拿人民的稅金的公務員，應該是與不
    法公務員、被告等人為敵。要拿人民稅金的公務員做薪俸應
    有忠、公、能三要件，有綱紀無公正清明之公務員也。丙○
    ○決行」等語（附於93年他字第1979號卷宗第13、14頁），
    上述「承辦公務員與被告空中電波的聲音…」等文意已難以
    理解，又其指述毒品外流等情，亦與其向法務部長、警政署
    長所告發內容限於子彈及偽鈔等情不符，況其在檢舉信中記
    載：「信封內有偽鈔一張、子彈一顆，彰化地檢署要檢舉人
    填寫後寄回本署。其行為意圖贓物庫物品以寄藏、運輸方法
    、手段栽贓誣陷檢舉人」等語（見93年度他字第1979號卷宗
    第6 頁），竟表示台灣彰化地方法院檢察署先在回郵信封內
    裝違禁物品，再以要求被告寄回之方式栽贓其持有該等物品
    ，顯有違事理，是以被告之檢舉內容，實難遽信。
  (四)綜前所述，證人張榮彰之證詞與台灣彰化地方法院檢察署政
    風室會同督導調查之結果相符，均足證台灣彰化地方法院檢
    察署無贓物外流之情事，且證人張榮彰在本案發生前與被告
    未曾謀面，彼此並不相識亦無嫌隙，業據其供述在卷，衡情
    其不致任意陷害被告，且依其所證述之處理贓物程序中，亦
    不致因過失而發生贓物外流之情形，反觀被告於檢舉信函指
    述之內容有違事理，且在調查表中記載之文義難以理解，復
    與其檢舉內容相互出入，是其告發事實難以採信，應認被告
    所提出之子彈及鈔票，係其以不詳方式取得而持有，並非台
    灣彰化地方法院檢察署保管之贓物。又被告寄給謝銀黨署長
    之子彈一顆及壹仟元鈔票一張，經送鑑定後，認分別為具有
    殺傷力子彈，及經偽造之壹仟元鈔票等情，各有內政部警政
    署刑事警察局94年5 月5 日刑鑑字第0940066830號函文（附
    於94年他字第280 號卷宗第90頁），及中央印製廠94年1 月
    10日中印發字第0940000119號函文（附於93年度他字第1979
    號卷宗第33頁）可資參佐。被告執此來源不明之偽鈔及子彈
    告發相關公務員涉及不法情事，顯係以捏造事實方式意圖使
    公務員受懲戒及刑事處分，主觀上自有誣告之犯意，辯護意
    旨認被告無主觀不法犯意云云，亦非有理。綜上，本件事證
    明確，被告非法持有子彈及誣告之事證明確，其犯行堪以認
    定。
二、按刑法第169 條第2 項之偽造證據及使用罪，原屬同條第1
    項誣告之預備行為，因其犯罪之危險性較為重大，故不必實
    行誣告，仍予獨立處罰，如果偽造此項證據持以誣告，除另
    犯其他罪名外，按照低度行為吸收於高度行為之原則，祇應
    論以第1 項之誣告罪，不應再適用第2 項處斷（最高法院30
    年上字第194 號判例參照），又誣告罪為妨害國家審判權之
    罪，故就其性質而論，直接受害者係國家，即國家之審判事
    務，每因誣告而為不當之進行，至個人受害，乃國家進行不
    當審判事務所發生之結果，與誣告行為不生直接之關係，故
    以一訴狀誣告數人，僅能成立一誣告罪（最高法院18年上字
    第33 號 判例參照）。本件被告以來源不明之偽鈔、子彈向
    公務員之上級長官告發，意圖使台灣彰化地方法院檢察署書
    記官、檢察官、檢察長等多名公務員受懲戒及刑事處分，核
    其所為，係犯刑法第169 條第1 項之誣告罪，依前揭前例之
    意旨，僅論以單純一罪，至其提出子彈、偽鈔等偽造證據之
    部分，則不另論以同法第169 條第2 項之罪。另被告未經許
    可無故持有具有殺傷力之子彈一顆，係犯槍砲彈藥刀械管制
    條例第12條第4 項之未經許可持有具有殺傷力之子彈罪（其
    持有偽鈔部分，因無法證明持有目的係為供作貨幣使用，故
    不涉及刑法偽造貨幣罪章或妨害國幣懲治條例之相關罪名）
    。被告先後向法務部長、警政署長提出不實檢舉之誣告行為
    ，時間緊接，犯罪構成要件相同，顯係基於概括之犯意反覆
    為之，為連續犯，應論以一罪並依法加重其刑。其所犯上述
    誣告罪及未經許可持有子彈罪等二罪間，具有手段、目的之
    牽連關係，應依刑法第55條之規定，從情節較重之誣告罪處
    斷。爰審酌被告以來源不明之偽鈔、子彈誣告保管贓物之公
    務員，使其面臨上級指示調查之沉重壓力，除須以職務報告
    自我澄清外，另須配合盤點清查，在正常工作外徒然增加許
    多負擔，無端耗損司法資源，是被告所為非宜輕縱，然並審
    酌被告尚無犯罪之前案紀錄，對於其所接獲台灣彰化地方法
    院檢察通知函文內容亦有誤解，因而充滿對司法制度之不滿
    ，在社會生活適應之能力應較常人低落，兼衡被告自述以拾
    荒為業，獨居但有正當收入之生活背景等一切情狀，認公訴
    人求處有期徒刑一年六月，尚嫌過重，爰量處如主文所示之
    刑，以示儆懲。扣案之偽鈔一張，係被告所有供實施誣告犯
    罪使用之物，爰依第38條第1 項第2 款宣告沒收。而扣案之
    子彈一顆，經送鑑試射後底火用盡，所餘金屬彈殼或彈頭，
    已不具殺傷力而非違禁物，自無庸宣告沒收，附此敘明。
據上論斷，應依刑事訴訟法第299 條第1 項前段，槍砲彈藥刀械
管制條例第12條第4 項，刑法第56條、第169 條第1 項、第55條
、第38條第1 項第2 款，判決如主文。
本案經檢察官李毓珮到庭執行職務。
中　　華　　民　　國　　94　　年　　11　　月　　17　　日
                  刑事第三庭    審判長法  官  余仕明
                                      法  官  姚銘鴻
                                      法  官  黃玉齡
以上正本證明與原本無異。
如不服本判決，應於判決送達後10日內，向本院提出上訴狀（須
附繕本），上訴於台灣高等法院台中分院。
告訴人或被害人對於判決如有不服具備理由請求檢察官上訴者，
其上訴期間之計算係以檢察官收受判決正本之日為準。
中　　華　　民　　國　　94　　年　　11　　月　　18　　日
                                      書記官  林怡吟
附錄本案論罪科刑法條全文：
槍砲彈藥刀械管制條例第12條
未經許可，製造、販賣或運輸子彈者，處1 年以上7 年以下有
  期徒刑，併科新台幣500 萬元以下罰金。
未經許可，轉讓、出租或出借子彈者，處6 月以上5 年以下有
  期徒刑，併科新台幣300 萬元以下罰金。
意圖供自己或他人犯罪之用，而犯前二項之罪者，處3 年以上
  10年以下有期徒刑，併科新台幣700 萬元以下罰金。
未經許可，持有、寄藏或意圖販賣而陳列子彈者，處5 年以下
  有期徒刑，併科新台幣300 萬元以下罰金。
第 1 項至第 3 項之未遂犯罰之。
中華民國刑法第169條
意圖他人受刑事或懲戒處分，向該管公務員誣告者，處7 年以
  下有期徒刑。
意圖他人受刑事或懲戒處分，而偽造、變造證據，或使用偽造
  、變造之證據者，亦同。
